【裁判字號】    99,保險上,8
【裁判日期】    990623
【裁判案由】    給付保險金
【裁判全文】
臺灣高等法院臺中分院民事判決       99年度保險上字第8號
上  訴  人  丙○○
訴訟代理人  何國榮律師
被 上 訴人  國泰人壽保險股份有限公司
法定代理人  蔡宏圖
訴訟代理人  廖瑞鍠律師
被 上 訴人  旺旺友聯產物保險股份有限公司
法定代理人  甲○○
訴訟代理人  乙○○
上列當事人間請求給付保險金事件，上訴人對於民國99年l月20
日臺灣臺中地方法院98年度保險字第74、75號第一審判決提起上
訴，經本院於民國99年6月9日言詞辯論終結，判決如下：
    主  文
上訴駁回。
第二審訴訟費用由上訴人負擔。
    事實及理由
壹、程序部分
    按分別提起之數宗訴訟，其訴訟標的相牽連或得以一訴主張
    者，法院得命合併辯論；命合併辯論之數宗訴訟，得合併裁
    判，民事訴訟法第205條第l、2項定有明文。本件上訴人以
    伊夫陳瑞欽與被上訴人國泰人壽保險股份有限公司（下稱國
    泰公司）及旺旺友聯產物保險股份有限公司（下稱旺旺友聯
    公司）所簽訂之保險契約為據，分別以原審法院98年度保險
    字第74、75號請求給付保險金，因該二訴之原因事實均係同
    一車禍事故，上訴人本得以一訴主張，且兩造就該二訴進行
    合併辯論、合併裁判亦均無意見，是原審依前揭規定，將上
    開二訴合併辯論、合併裁判。
貳、實體部分
一、上訴人起訴主張：伊夫陳瑞欽於民國（下同）81年10月27日
    向被上訴人國泰公司投保國泰萬代福101終身壽險附加國泰
    平安保險附約，保險金額為新臺幣（下同）100萬元（保單
    號碼為0000000000）；96年間向被上訴人旺旺友聯公司投保
    團體傷害保險，保險金額為300萬元（保單號碼為1211第6ZG
    PA0000000號）。伊為上開二份保險契約之受益人。96年9月
    8日晚間0時許，伊夫陳瑞欽騎乘機車於臺中縣石岡鄉○○路
    遭訴外人黃水源駕駛自小貨車追撞致死，但被保險人等卻均
    拒絕給付保險金。爰依法提起本件訴訟，聲明求為判決：（
    一）被上訴人國泰公司應給付上訴人100萬元暨自96年ll月8
    日起至清償日止，按年息10%計算之利息。（二）被上訴人
    旺旺友聯公司應給付上訴人300萬元暨自96年10月5日起至清
    償日止，按年息10%計算之利息。（三）願供擔保，請准宣
    告假執行。
二、經原審法院為上訴人敗訴之判決，上訴人不服，提起上訴，
    聲明：（一）原判決廢棄。（二）被上訴人國泰公司應給付
    上訴人100萬元，及自98年9月12日起至清償日止，按年息10
    %計算之利息。（三）被上訴人旺旺友聯公司應給付上訴人
    300萬元，及自96年10月5日起至清償日止，按年息10%計算
    之利息。（四）願供擔保，請准宣告假執行。併稱：
    （一）伊夫陳瑞欽死亡之原因係因肇事者黃水源未注意車前
          狀況，駕車由後撞陳瑞欽之車輛所致，當時陳瑞欽行
          進之方向已經符合道路交通法規，並無肇事之因素。
          且黃水源於刑案中亦稱當時雖係夜間，但肇事路段前
          後有路燈，其於距離40、50公尺處即發現陳瑞欽機車
          大燈，足見本件車禍之發生及陳瑞欽之死亡係因黃水
          源之過失追撞行為所致，與陳瑞欽酒精濃度之高低並
          無必然關係。況即使係未飲酒之人在車道前方駕駛車
          輛，無端遭後車追撞，亦可能發生車禍、死亡之結果
          ，因此，導致被保險人死亡之事由與保單條款所定之
          除外責任並無涉。且縱陳瑞欽酒後駕車亦不代表其駕
          車一定會發生車禍以致死亡，故陳瑞欽酒後駕車並非
          其死亡唯一且不可或缺之原因。
    （二）被上訴人主張除外責任事由，自應由其就該事由與事
          故發生，有無唯一且不可或缺原因之直接因果關係提
          出証明。況國泰公司81年間之安保險附約保單條款第
          21條第l項第3、4款係規定：「被保險人『直接』因
          下列事由致成身故時，本公司不負給付保險金之責任
          ……」，其除外責任係有明文規定「直接因」之文字
          ，因此，被上訴人國泰公司如欲主張該條款免責，尚
          應與一般無該等文字之保險契約作不同之解釋，且參
          照保險法第54條第2項之規定，應作有利於被保險人
          之解釋。因此，該除外條款更應解釋為事故發生之唯
          一且不可或缺之原因始可。本件車禍之發生係因肇事
          者駕車過失行為所導致，此乃陳瑞欽死亡之直接原因
          ，被保險人陳瑞欽縱酒後駕車，但不代表一定會發生
          車禍死亡，最多僅係有間接之因果關係，與系爭國泰
          公司保險契約除外原因，限於「直接」因被保險人飲
          酒後駕車，其吐氣或血液所含酒精成份超過道路交通
          法令規定標準所致者，仍不相符，自不得援引除外條
          款而拒絕給付保險金。
三、被上訴人國泰公司則聲明：上訴駁回。併辯稱：
    （一）依上訴人請求依據之國泰平安保險契約，該附約第2l
          條第l項第3款規定「被保險人直接因被保險人之犯罪
          行為致成身故、殘廢或傷害時，本公司不負給付保險
          金之責任」、第4款規定：「被保險人飲酒後駕車吐
          氣或血液中酒精成分超過道路交通法令規定標準者，
          本公司不負保險金之責任。」。而解釋上開除外條款
          關於被保險人死亡、殘廢或傷害是否符合直接因「被
          保險人犯罪行為」、「被保險飲酒後駕（騎）車其吐
          氣或血液中酒精成分超過道路交通法令規定標準」時
          ，如該犯罪行為或酒後駕車行為如係導致被保險人死
          亡之「不可或缺之因素」時，即可認定符合該款之規
          定。如將該段文字限縮於「酒後駕駛行為係導致被保
          險人死亡之唯一因素」始足當之，將使被保險人及受
          益人獲得不當之利益，保險人亦須承擔不合理之風險
          。
    （二）中央警察大學蔡中志教授所著：對飲酒不能安全駕駛
          之執法研究一文中所載：人類喝酒後，對駕駛車輛有
          兩項重要的影響：（l）視覺能力變差。（2）運動反
          射神經遲鈍。…血液中酒精濃度達50mg/dL以上，駕
          駛者操縱車輛之技巧已有障礙，肇事率比未飲酒時高
          二倍。若達170mg/dL，其行為表現噁心，步履蹣跚，
          肇事率比未喝酒時高50倍。本件被保險人陳瑞欽其血
          液中酒精濃度高達252mg/dL，已超過道路交通安全規
          則第114條第2項規定，是車禍之發生自與被保險人之
          飲酒過量有直接關係。另依鈞院98年度交上訴字第55
          1號刑事判決理由所載「本案被害人陳瑞欽除有酒後
          駕車之外，並因逆向行駛掉轉行車方向而引發本件車
          禍，其亦有過失」，顯見被保險人陳瑞欽飲酒過量駕
          車，同為肇事因素，與車禍之發生有因果關係，其行
          為符合契約條款第21條第l項第4款規定。
    （三）再依法務部88年5月18日（88）法檢字第1669號函釋
          謂：刑法第185條之3係抽象危險犯，不以發生具体危
          險為必要，…酒精濃度呼氣已達每公升0.5毫克（
          0.55mg/L)或血液濃度達0.ll毫克以上，肇事率為一
          般正常人之10倍，認已達「不能安全駕駛」之標準，
          應依刑法第185條第之3規定移送法辦。本件被保險人
          陳瑞欽其血液中酒精濃度高達252mg/dL，已達不能安
          全駕駛之標準，依保險附約第21條第l項第3款規定，
          被上訴人自得拒絕理賠。
    （四）95年10月l日之前，保險業之主管機關財政部制頒之
          傷害保險單示範條款第7條原規定：被保險人直接因
          下列事由致成死亡、殘廢或傷害時，本公司不負給付
          保險金之責任…。於95年10月l日後，行政院金融監
          督管理委員會修正傷害保險單示範條款，上開條文改
          為：被保險人因下列原因致成死亡、殘廢或傷害時，
          本公司不負給付保…。參以其修正理由說明，顯見修
          正前後，對條文「直接因」之適用並無不同。
四、被上訴人旺旺友聯產物保險股份有限公司則聲明：（一）上
    訴駁回。（二）如受不利判決，請准以現金或等值之中央政
    府建設公債供擔保，請准宣告免為假執行。併辯稱：訴外人
    黃水源因本件車禍事故所涉刑事責任部分，由該案一審即台
    灣台中地方法院97年度交訴字第164號刑事判決認定之事實
    可知，陳瑞欽騎乘機車未循正常路線行使，致誤闖單行道，
    而其無法判斷正確路線為正常駕駛行為，顯然係由於酒後，
    酒精濃度高達1.26mg/L卻仍執意駕車所致，是其酒後駕車之
    行為與死亡之結果間，實有緊密之因果關係。且該事故路段
    既為單行道，被保險人陳瑞欽未循正常路線行使，誤闖單行
    道，而黃水源係正常順向行使，其本可信賴其他使用道路之
    人亦為正常行使，此時並不應反課予訴外人黃水源不合理之
    較高之注意義務，況要黃水源在40、50公尺之距離得成功閃
    避，顯不合理。再者，被保險人陳瑞欽於車禍當時血液中酒
    精濃度為252mg/dL，換算吐氣酒精濃度高達1.26mg/L，已達
    公共危險罪移送標準0.55mg/L之2倍，屬刑法第185條之3所
    定之犯罪行為。另參以交通部運輸研究所酒醉駕車之研究報
    告，益証本件被保險人陳瑞欽酒過量仍為駕駛行為，確為本
    件車禍發生之條件，是依兩造所簽訂之傷害保險條款第21條
    之除外責任第三及第二款規定，被上訴人旺旺友聯公司自不
    負理賠之責。至上訴人於原審所援引之最高法院96年度台上
    字第1937號、台灣高等法院95年度保險上字第58號及台北地
    方法院94年度保險字第107號等判決之事實與本件事實並不
    相同，無從比附援引。
五、本件上訴人主張：本件被保險人陳瑞欽於81年10月27日向被
    上訴人國泰公司投保萬代福101終身壽險附加平安保險附約
    100萬元；陳瑞欽於96年2月間向被上訴人旺旺友聯公司投保
    團體意外險金額為300萬元，上訴人則為陳瑞欽上開保險契
    約之受益人，而被保險人陳瑞欽於96年9月8日凌晨0時許，
    酒後騎乘車牌號碼F9C-207號機車，行至臺中縣石岡鄉○○
    路與明德路之交岔路口時，適黃水源駕駛車牌號碼為Q8-078
    8號自小貨車行經該路口時，兩車發生撞擊事故，致陳瑞欽
    人車倒地而受有顱腦挫傷之傷害，陳瑞欽嗣於當日凌晨0時
    57分於送醫途中不治死亡，陳瑞欽於事故發生後經署立豐原
    醫院抽血檢驗，其血液酒精濃度為252mg/dL，換算吐氣所含
    酒精濃度為1.26mg/L等事實，業據上訴人提出本院98年度交
    上訴字第551號、臺灣臺中地方法院檢察署相驗屍體證明書
    、交通事故現場圖、分析及照片、被上訴人國泰公司終身壽
    險要保書、旺旺友聯公司團體保險單、臺灣省車輛行車事故
    覆議鑑定委員會函等為證，且有本院98年度交上訴字第551
    號刑事全卷（含偵、審卷）查閱無訛，復為被上訴人等所不
    爭執，自堪信為真實。惟被上訴人國泰公司則以依保險契約
    附約第21條第l項第3、4款規定除外責任，伊可拒絕給付等
    語為辯。被上訴人旺旺友聯公司亦以：傷害保險條款第2l條
    第2、3款有除外責任條款，規定：被保險人因犯罪行為、飲
    酒後駕車，其吐氣或血液所含酒精成份超過道路交通法令規
    定標準者，致死亡、殘廢或傷害時，保險人不負給付保險金
    責任等語置辯。
六、按系爭二保險契約有上開除外責任條款之約定，有契約書附
    卷足稽（見原審第74號卷第37頁、原審75號卷第44頁）。其
    意旨在限制被害人或請求權人因犯罪行為致保險事故發生而
    獲取不當之利益，及保障保險人僅需於事前經其評估並願承
    受之風險範圍內，負擔可能給付保險金之不利益；故在解釋
    系爭保險契約附約所約定被保險人死亡、殘廢或傷害是否因
    「被保險人之犯罪行為」或「被保險人飲酒後駕（騎）車，
    其吐氣或血液所含酒精成份超過道路交通法令規定標準時，
    該犯罪行為或酒後駕駛行為如係導致被保險人死亡、殘廢或
    傷害之不可或缺之因素，即可認符合前開條款之要件。並非
    將該段文字限縮於「該犯罪行為或酒後駕駛行為係導致被保
    險人死亡、殘廢或傷害之唯一因素」範圍內，因如此限縮將
    使保險人承擔不合理風險空間擴大，被保險人或受益人預期
    獲不當得利，有害前開除外條款規定之立法意旨。至國泰公
    司保險條款附約第21條第l項第3、4款就保險人之除外責任
    條款同規定：「被保險人『直接因』被保險人之犯罪行為致
    成身故、殘廢或傷害時，…」、「被保險人『直接因』飲酒
    駕車，其吹氣或血液含酒精超過道路交通法令規定之標準者
    ，致成殘廢或傷害…」，即上開情況，保險人不負給付保險
    金之責任。雖與被上訴人旺旺友聯公司保險契約第21條第2
    、3款規定多出「直接因」之文字。但95年10月l日之前，保
    險業之主管機關財政部制頒之傷害保險單示範條款第7條原
    規定：被保險人直接因下列事由致成死亡、殘廢或傷害時，
    本公司不負給付保險金之責任…。於95年10月l日後，行政
    院金融監督管理委員會修正傷害保險單示範條款，上開條文
    改為：被保險人因下列原因致成死亡、殘廢或傷害時，本公
    司下負給付保…。其修正理由說明：「現行保險理賠實務對
    於本條第一項序文【直接】之適用，係採『相當因果關係』
    之見解，除外責任原因為導致被保險人死亡、殘廢或傷害不
    可或缺之因素者，保險人即有主張除外責任之適用，此見解
    亦為國內司法實務多數之看法所支持，爰刪除『直接』二字
    ，以杜爭議」等語（見本院保險上易6號卷第69頁），顯見
    修正前後，對條文「直接因」之適用並無不同。上訴人徒以
    本件被保險人陳瑞欽之飲酒後駕車行為，並非為其致死之「
    直接」原因，被上訴人國泰公司即不得主張依系爭保險條款
    約定免除其給付保險金之責任一節，尚不足取。
七、再者，本件被保險人陳瑞欽於上開時地遭訴外人黃文源所駕
    駛之自小貨車撞擊後，因顱內挫傷死亡，已如前述，被上訴
    人等既以保險契約附約之除外責任條款抗辯，本院即應審究
    被保險人之行為是否構成保險契約附約「犯罪行為」、「飲
    酒後駕駛」之除外責任事由，茲分述如下：
    （一）按汽車駕駛人有飲用酒類或其他類似物後，其吐氣所
          含酒精濃度超過每公升0.25毫克，或血液中酒精濃度
          超過0.05%以上者，不得駕車，道路交通安全規則第
          114條第2款定有明文。又服用毒品、麻醉藥品、酒類
          或其他相類之物，不能安全駕駛動力交通工具而駕駛
          者，處一年以下有期徒刑、拘役或三萬元以下罰金，
          刑法第185條之3亦定有明文。本件被保險人陳瑞欽送
          醫急救時所測得之血液酒精濃度為252mg/dL，換算吐
          氣所含酒精濃度為1.26mg/L之事實，為兩造所不爭執
          ，且有行政院衛生署立豐原醫院檢驗結果單在卷可憑
          （參相驗卷第30頁）。足認被保險人陳瑞欽於車禍時
          其血液中酒精濃度已超過前開法定標準。
    （二）就被保險人陳瑞欽所騎乘機車當時之行車方向方面，
          參酌黃水源於刑事案件偵審中陳稱，其於相距約4、5
          0公尺處有發現陳瑞欽所騎乘之機車逆向行駛，再與
          相驗卷附之職務報告、錄影監視器擷取畫面（見相驗
          卷第58、59頁）所示，可知陳瑞欽所騎乘機車係在錄
          影畫面時間顯示為17分08秒時，由石岡分駐所前面經
          過往東勢方向行駛；而黃水源所駕駛車輛係在錄影畫
          面時間顯示為17分43秒時，由石岡分駐所前經過往豐
          原方向行駛，再依刑事卷附地圖（見一審刑事卷第76
          頁）與警員陳易男制作之職務報告（見相驗卷第58頁
          ），可知石岡分駐所之位置係在車禍現場南向約181
          公尺處，以此推論，陳瑞欽所騎乘之機車於上開監視
          器攝錄時間原本應係在豐勢路上由豐原方向往東勢方
          向行駛，而與黃水源所駕駛之自小貨車係呈對向行駛
          狀態，此固無疑義。而陳瑞欽騎乘機車至案發地點附
          近之豐勢路接明德路交岔路口時，由陳瑞欽騎乘機車
          之行向，其或應在騎乘機車至上開交岔路口之前，靠
          右駛入迴轉道右轉明德路往豐原方向行駛；或可騎乘
          機車沿豐勢路在上開交岔路口右轉駛入明德路往豐原
          方向行駛，或應騎乘機車沿豐勢路穿越明德路左轉再
          沿豐勢路往東勢方向行駛；其騎乘機車駛入案發地點
          之豐勢路往豐原方向之單行道，即係誤駛（見原審74
          號卷第20頁事故現場圖）。又陳瑞欽所騎乘機車之撞
          擊點係碰撞機車右後方，參之相驗卷附照片（見相驗
          卷第65頁）上機車右後方置物架上確遺留有黃水源自
          用小貨車烤漆之痕跡，及照片（見他字偵卷第43頁）
          所示撞擊點高度比對相符。且依卷附機車照片所示（
          見相驗卷第69、75頁），可知上開機車之右後方受損
          較為嚴重。且觀之上開道路交通事故現場圖所示，陳
          瑞欽機車車頭確係朝向豐原方向，故本件應認黃木源
          車輛肇事當時，應係撞擊陳瑞欽機車右後方，兩車行
          車方向一致。就此部分，臺灣省車輛行車事故覆議鑑
          定委員舍97年8月28日覆議字第0976203330號函，亦
          同此認定（見一審刑事卷第68頁），復為兩造所不爭
          執。
    （三）綜上，足認本件被保險人陳瑞欽騎乘機車沿豐勢路上
          由豐原方向往東勢方向行駛於駛抵豐勢路與明德路交
          岔口附近之時，因在深夜且酒後駕車、逆向誤闖豐勢
          路上開往豐原行向之單行道，繼而在靠近上開刮地痕
          起點處，見到黃水源所駕駛車輛之燈光，驚覺自己係
          逆向行駛，遂立即在豐勢路上迴轉機車，進行掉頭動
          作，改往豐原方向行駛，而此時訴外人黃水源所駕駛
          之自小貨車沿豐勢路上由東勢方向往豐原方向行駛亦
          駛至該處，因而追撞陳瑞欽所騎乘之機車右後方，導
          致本件車禍之發生。即被保險人陳瑞欽上開飲酒程度
          顯已造成其視覺能力變差，運動反射神經遲鈍，致看
          不清行駛路線與車前狀況，無法正確操控車輛，始逆
          向闖入單行道行駛，而造成車禍，故本件車禍之發生
          與陳瑞欽之飲酒過量行為亦有相當因果關係。雖上訴
          人辯稱：本件事故發生時，兩車行車方向已改為一致
          ，而遭訴外人黃水源自後追撞，縱陳瑞欽未喝酒，仍
          無法避免本件事故發生云云。惟兩車同向前行，可保
          持等距前進；一車逆向行駛，將使兩車距離不斷接近
          ，待其費時改變行車方向，仍無法挽救前因逆向行駛
          所造成之二車快速接近致煞車不及，發生追撞之事故
          ，此與前者二車行車方向一致情況不同。是上訴人前
          開辯稱，即無足取。
八、本件被保險人陳瑞欽送醫急救時所測得之血液酒精濃度為25
    2mg/dL，換算吐氣所含酒精濃度為1.26mg/L，已如前揭所述
    ，是陳瑞欽飲酒後騎機車，其吐氣或血液所含酒精成份超過
    道路交通法令規定標準，自足認定。次查，陳瑞欽在酒後已
    喪失大部分控制能力而無法安全駕駛之情形下，猶騎機車逆
    向行駛，於發現自己已處於高度危險狀態中始緊急變換騎乘
    方向致肇車禍，顯有可歸責而為肇事原因，復如前述；陳瑞
    欽因其酒後不能安全駕駛肇事，且該不能安全駕駛行為，足
    認係導致其死亡之原因，且其飲酒駕車行為，又已構成刑事
    犯罪行為，益徵其飲酒過量而駕車致發生車禍，係導致其死
    亡之「不可或缺因素」，而與上揭國泰壽險公司國泰萬代福
    101終身壽險平安保險附約第21條第l項第3、4款及旺旺友聯
    團體傷害保險第21條第l項第2、3款之免責條款要件相當。
    上訴人引台灣高等法院高雄分院97年度保險上字第12號及台
    灣高等法院95年保險上字第58號判決、最高法院96年台上字
    第1937號裁定為主張，並以事故發生當時兩車之行車方向一
    致，事故與被保險人酒後駕車無因果關係為辯。惟高等法院
    高雄分院97年度保險上字第12號判決已為最高法院98年台上
    字第2341號裁定所廢棄。另高等法院99年保險上字第58號事
    件對肇事責任歸屬並未分析，其狀況與本件案情不同，尚不
    能比附援引，上訴人上開所辯，即無足採。故被上訴人抗辯
    被保險人陳瑞欽酒後駕駛行為該當為保險附約所約定之除外
    責任事由，其不負給付保險金之責，應屬可採。從而上訴人
    本於系爭保險契約之法律關係，請求被上訴人給付保險金及
    遲延利息，即無理由。
九、綜上所述，本件上訴人主張依保險契約請求被上訴人國泰公
    司給付100萬元及利息，請求被上訴人旺旺友聯公司給付300
    萬元及利息，為無理由，不應准許。其假執行之聲請亦失所
    附麗，應併予駁回。原審為上訴人敗訴之判決，及駁回其假
    執行之聲請，並無不合。上訴意旨指摘原判決不當，求予廢
    棄改判，為無理由，應予駁回。又本件判決之基礎已臻明確
    ，兩造其餘之攻擊防禦方法及舉證，核與判決無影響，毋庸
    一一論列，併此敘明。
十、據上論結，本件上訴為無理由，依民事訴訟法第449條第1項
    、第78條，判決如主文。
中    華    民    國    99    年    6     月    23    日
                民事第六庭    審判長法  官  袁再興
                                    法  官  陳賢慧
                                    法  官  吳惠郁
以上正本係照原本作成。
如對本判決上訴，須於收受判決送達後20日內向本院提出上訴書
狀，其未表明上訴理由者，應於提出上訴後20日內向本院提出上
訴理由書（須按他造人數附具繕本）。
上訴時應提出委任律師為訴訟代理人之委任狀。具有民事訴訟法
第466條之1第1項但書或第2項之情形為訴訟代理人者，另應附具
律師及格證書及釋明委任人與受任人有該條項所定關係之釋明文
書影本。
                                    書記官  周巧屏
中    華    民    國    99    年    6     月    24    日
                                                      Ｓ

司法院資訊處製作；財團法人民間司法改革基金會備份。
